【裁判字號】    94,訴,267
【裁判日期】    950607
【裁判案由】    損害賠償
【裁判全文】
臺灣雲林地方法院民事判決               94年度訴字第267號
原      告  戊○○
訴訟代理人  丁○○
            丙○○○
被      告  乙○○原名沈水任.
訴訟代理人  甲○○
上列當事人間因原告提起刑事附帶民事請求損害賠償事件，經本
院刑事庭裁定移送前來，本院於中華民國95年5 月24日言詞辯論
終結，判決如下：
    主  文
被告應給付原告新臺幣貳拾陸萬零壹佰陸拾捌元，及自民國九十
三年五月六日起至清償日止，按週年利率百分之五計算之利息。
原告其餘之訴駁回。
訴訟費用由被告負擔十分之一，餘由原告負擔。
本判決第一項得假執行。
原告其餘假執行之聲請駁回。
    事實及理由
一、程序方面：
    按原告於判決確定前，得撤回訴之全部或一部，但被告已為
    本案之言詞辯論者，應得其同意，民事訴訟法第262 條第1
    項定有明文。本件原告起訴時請求被告雲林縣政府應與被告
    乙○○負連帶賠償責任，連帶給付原告新臺幣（下同）2,00
    0,000 元，及自起訴狀繕本送達被告之翌日起至清償日止，
    按週年利率百分之五計算之利息。嗣於民國（下同）95 年4
    月26日言詞辯論期日，當庭撤回對被告雲林縣政府之起訴，
    而雲林縣政府從未到場或提出書狀作何聲明或陳述，原告為
    訴之撤回無庸得其同意，應予准許，合先敘明。
二、原告主張：
  (一)、被告於92年10月20日中午，在雲林縣褒忠鄉友人家中飲用
      紅酒一杯後，於同日下午2 時10分許，已不能安全駕駛動
      力交通工具，竟仍駕駛車牌號碼SE-4916 號自用小客車，
      沿雲林縣虎尾鎮○○里○○○ 號○路由西往東行駛，行經15
      8 號公路22.3公里交岔路口處，原應注意汽車行駛至交岔
      路口，應遵守燈光號誌，並注意車前狀況，隨時採取必要
      之安全措施，而依當時情形，又無不能注意之情事，於通
      過上開交岔路口時，竟疏未依其方向所設置之閃光黃燈指
      示減速慢行，仍以時速70公里之速度直行，適有原告駕駛
      車牌號碼MMH-076 號重型機車自交岔路口北往南方向行駛
      ，二車閃避不及，於上開交岔路口發生碰撞，原告因而受
      有左股骨粉碎性骨折、右下肢粉碎開放性骨折、頭部外傷
      、多處擦挫傷等傷害。原告受傷後，支出醫療費65,926元
      、交通費17,610元。又原告受傷時年62歲，從事水泥工之
      職業，算至臺灣地區男性平均餘命77歲，仍有15年之勞動
      期間，如以最低基本工資每月16,500元計算，其所受工作
      損失約為2,000,000 元。另原告受傷後造成肢障，無法完
      全處理自己事務，終生需仰賴他人看護，每日看護費以1,
      000 元計算，原告家屬每年得請求看護費365,000 元，依
      霍夫曼計算法扣除中間利息，15年之看護費約為4,164,43
      6 元。此外，原告終身無法從事任何工作，日常生活需人
      扶助，身體及精神均受有痛苦，生不如死，故請求精神慰
      撫金500,000 元，總計原告得請求6,747,972 元，扣除原
      告與有過失部分，暫時請求被告賠償2,000,000 元，並聲
      明：被告應給付原告上開金額，及自起訴狀繕本送達被告
      之翌日即93年5 月6 日起至清償日止，按週年利率百分之
      五計算之利息，原告願供擔保請准宣告假執行。
  (二)、原告從事之水泥工屬雜工性質，並非固定受僱於一人，無
      法提出工作證明。
  (三)、財團法人天主教若瑟醫院（下稱若瑟醫院）雖函覆鈞院原
      告可自行走動，實則原告之生活起居仍需由其配偶照料，
      目前仍需專人看護。
  (四)、原告國小肄業，從事水泥雜工，每日工資2,000 元，平均
      每月約有48,000元之收入，已婚，育有一子，兒子在台北
      從事印刷工作。
三、被告之答辯：
  (一)、被告承認於前述時地駕車與原告發生碰撞，致原告受有左
      股骨粉碎性骨折、右下肢粉碎開放性骨折、頭部外傷、多
      處擦挫傷等傷害，被告應負損害賠償責任。但原告對損害
      之發生與有過失，且其傷勢未達需終生看護之程度，原告
      請求之精神慰撫金額亦屬過高，應以200,000 元為適當。
      此外，原告應就其受有工作損失及需終生看護，負舉證之
      責任。倘若原告能舉出工作之證明，被告即同意所受工作
      收入損失每月以16,500元計算，算至65歲止。
  (二)、被告同意看護費每日以1,000 元計算，至於看護期間，只
      要有醫院證明，被告即不爭執。
  (三)、被告係空中大學行政專科畢業，現任職於雲林縣政府擔任
      財政局課長職務，每月薪資約60,000元，家有雙親，已婚
      ，育有三子，最大兒子就讀大學4 年級，最小兒子就讀國
      中2年級。
  (四)、答辯之聲明：請求駁回原告之訴及假執行之聲請。
四、兩造不爭執之事實：
  (一)、臺灣高等法院臺南分院（下稱臺南高分院）94年度交上易
      字第195號刑事判決所認定之犯罪事實。
  (二)、被告應負過失之侵權行為損害賠償責任，原告就損害之發
      生與有過失，兩造過失比例各為二分之一。
  (三)、被告不爭執原告主張其支出醫療費65,926元、交通費17,6
      10元及看護費每日以1,000 元計算。
  (四)、原告已經領取強制汽車責任保險金107,600元。
  (五)、被告已經給付原告50,000元之賠償金。
五、得心證之理由：
    本件兩造主要爭執之處為：原告是否因受傷不能工作，而受
    有喪失勞動能力之損失？原告得請求之看護費及精神慰撫金
    之數額？茲分述如下：
  (一)、原告主張被告於92年10月20日下午2 時10分許，駕車沿雲
      林縣虎尾鎮○○○ 號○路西往東方向行駛，行經該公路22.3
      公里交岔路口處，因疏未減速慢行、注意車前狀況，致與
      原告所騎乘由上開交岔路口北往南方向行駛之機車發生碰
      撞，造成原告受有左股骨粉碎性骨折、右下肢粉碎開放性
      骨折、頭部外傷、多處擦挫傷等傷害，被告應負過失之侵
      權行為損害賠償責任等情，為被告所不爭執，並有原告提
      出之診斷證明書及道路交通事故現場圖、調查報告表(一)、
      (二)、談話紀錄表及現場照片附於警卷可稽。又被告因本件
      過失傷害事件，經本院以93年度交易字第11號及臺南高分
      院以94年度交上易字第195 號判處「有期徒刑3 月，如易
      科罰金，以300 元折算1 日」確定，亦據本院調閱上開刑
      事卷查明屬實，原告此部分主張，堪屬可信。
  (二)、另依上述道路交通事故現場圖及現場照片所示，原告行駛
      之道路為支線道，燈號為閃光紅燈，依據道路交通標誌標
      線號誌設置規則第211 條第1 項第2 款規定：「閃光紅燈
      表示【停車再開】，車輛應減速接近，先停止於交岔路口
      前，讓幹道車優先通行後認為安全時，方得續行。」惟原
      告騎乘機車，行經設有閃光紅燈號誌之交岔路口時，卻未
      暫停讓幹線道車先行，且未注意車前狀況，同為本件車禍
      發生之原因，為原告所不否認，並經臺灣省嘉雲區車輛行
      車事故鑑定委員會及臺灣省車輛行車事故覆議鑑定委員會
      鑑定明確，有臺灣省嘉雲區車輛行車事故鑑定委員會93年
      6 月11日嘉鑑字第093580433A號函附之鑑定意見書及臺灣
      省車輛行車事故覆議鑑定委員會93年8 月17日府覆議字第
      9310803 號函附於本院刑事卷可按，可見原告就損害之發
      生亦與有過失。本院審酌雙方之過失情節，認為被告應負
      擔二分之一之過失責任，餘由原告自負，即應減輕被告賠
      償金額二分之一（應賠償金額之計算式，詳後論述）。
  (三)、按因故意或過失，不法侵害他人之權利者，負損害賠償責
      任；汽車、機車或其他非依軌道行駛之動力車輛，在使用
      中加損害於他人者，駕駛人應賠償因此所生之損害；不法
      侵害他人之身體或健康者，對於被害人因此喪失或減少勞
      動能力或增加生活上之需要時，應負損害賠償責任；不法
      侵害他人之身體、健康、名譽、自由、信用、隱私、貞操
      ，或不法侵害其他人格法益而情節重大者，被害人雖非財
      產上之損害，亦得請求賠償相當之金額，民法第184 條第
      1 項前段、第191 條之2 前段、第193 條第1 項、第195
      條第1 項前段分別定有明文。原告因本件車禍受有左股骨
      粉碎性骨折、右脛骨開放粉碎性骨折、頭部外傷、多處擦
      挫傷等傷害，有診斷證明書可證（見本院卷第77頁）。而
      被告就車禍之發生，應負過失之侵權行為責任，前已論述
      ，此二者間具有相當因果關係，則原告依上開規定，請求
      被告賠償損害，於法有據。
  (四)、原告得請求賠償之金額：
    1.原告主張支出醫療費65,926元、交通費17,610元，有原告
      提出之收據及明台產物保險股份有限公司之強制汽車責任
      保險受害人基本資料表在卷可參（見本院卷第127-130 、
      137-138 頁），經核均屬本件事故所增加必要支出之費用
      。
    2.喪失勞動能力部分：
      原告主張其受傷前原從事水泥工之工作，每日工資2,000
      元，平均每月收入約為48,000元，因受傷無法工作，故請
      求自其受傷起至77歲止，每月以16,500元計算，15年不能
      工作之損失2,000,000 元，為被告所否認。查，原告於30
      年10月27日出生，車禍發生時已年近62歲，有原告之身心
      障礙手冊在卷可明（見本院卷第38頁）。參照勞動基準法
      第54條規定勞工之強制退休年紀為60歲，可推定一般勞工
      於60歲前有從事勞動之能力。而原告受傷時已逾60歲，其
      主張原從事水泥工之工作，因受傷無法工作，即應就此有
      利於己之事實，負舉證之責任，惟原告始終無法提出工作
      證明，經本院以電子閘門作業系統查詢原告90年至92年之
      投保及財產情形，亦查無原告有投保勞工保險或申報薪資
      所得之資料（見本院卷第10-15 、63頁），原告主張受有
      喪失勞動能力損失部分，自難採信。
    3.看護費部分：
      查，原告左股骨粉碎性骨折、右脛骨開放粉碎性骨折，於
      92年10月20日至若瑟醫院住院接受鋼釘外固定、鋼釘內固
      定手術治療，第二次於93年4 月8 日住院接受鋼釘外固定
      移除手術及鋼釘鋼板內固定手術治療，第三次於93年7 月
      22日住院接受鋼釘內固定手術治療，受傷初期需專人照護
      ，約6 週至12週即可自行照料生活起居，有若瑟醫院94年
      8 月5 日及94年9 月21日函文、本院公務電話紀錄、診斷
      證明書在卷足徵（見本院卷第67-69 、77頁），則原告三
      次開刀需專人看護之期間最長為36週，即252 天，每日以
      1,000 元計算，原告得請求之看護費為252,000 元，逾此
      範圍之請求，應予駁回。
    4.精神慰撫金部分：
      (1)按以人格權遭遇侵害，受有精神上之痛苦，而請求慰藉
        金之賠償，其核給之標準，須斟酌雙方之身分、資力與
        加害程度及其他各種情形核定相當之數額。且所謂「相
        當」，應以實際加害情形與其身體、健康等受損害是否
        重大，及被害人之身分、地位與加害人之經濟情況等關
        係定之（最高法院47年度台上字第1221號判例、86年度
        台上字第3537號判決意旨參照）。
      (2)查，原告30年10月27日生，國小肄業，已婚，育有一子
        ，93年度有財產交易所得25,696元，名下有土地2 筆，
        價值約為6,429,800 元；被告44年6 月6 日生，空中大
        學行政專科畢業，現任職於雲林縣政府，擔任財政局地
        方金融課課長職務，已婚，育有三子，93年度申報所得
        金額為1,162,926 元，名下有房屋1 棟、土地6 筆、汽
        車2 輛及股票，價值約為6,868,308 元，此經兩造陳述
        在卷，並有兩造之所得、歸戶財產資料、原告之身心障
        礙手冊及被告之全戶戶籍謄本、在職證明書等在卷可參
        （見本院卷第33頁背面、38、51、52-57 、139-142 頁
        ）20、113 頁背面）。
      (3)又原告受有前述傷害，92年10月20日、93年4 月8 日及
        93年7 月22日共接受3 次手術治療，身體及心理自受有
        痛苦。本院審酌兩造之學歷、社會地位、經濟狀況、實
        際加害情形、受傷之程度及原告所受精神上痛苦等一切
        情狀，認為原告請求精神慰撫金500,000 元，尚屬合理
        。
    5.以上合計，原告所受之損害金額為醫療費65,926元、交通
      費17,610元、看護費252,000 元及精神慰撫金500,000 元
      ，總計為835,536元。
    6.次按損害之發生或擴大，被害人與有過失者，法院得減輕
      賠償金額，或免除之，民法第217 條第1 項設有規定。被
      告駕車行經設有閃光黃燈號誌之交岔路口，未減速慢行、
      注意車前狀況，致與原告發生相撞，造成原告傷害，固應
      負過失之責任。然原告騎車行經設有閃光紅燈號誌之交岔
      路口，支線道車未暫停讓幹線道車先行，其對於損害之發
      生，亦與有過失，原告應自負二分之一之過失責任，前已
      論述。依此計算，原告就所受損害金額中，得請求被告賠
      償417,768 元（835,536 ×0.5 ＝417,768） 。
    7.強制汽車責任保險法雖於94年2 月5 日修正公布，惟因本
      件車禍發生於92年10月20日，是本件仍應適用修正前強制
      汽車責任保險法之規定。依修正前強制汽車責任保險法第
      30條規定：「保險人依本法規定給付之保險金，視為加害
      人或被保險人損害賠償金額之一部分；加害人或被保險人
      受賠償請求時，得扣除之」，而所謂被保險人，係指依第
      4 條投保本保險及其他因使用或管理被保險汽車造成汽車
      交通事故之人；所稱加害人，係指汽車交通事故之行為人
      ，同法第8 條及第9 條第1 項亦規定甚明。被告駕駛自小
      客車肇事，為交通事故之行為人，其受賠償請求時，自得
      扣除原告已受領之強制汽車責任保險之保險給付。經查，
      本件原告已受領強制汽車責任保險金107,600 元之事實，
      為原告所是認，並有汽車險賠款收據暨同意書及匯款明細
      表在卷可稽（見本院卷第79-80 、82-83 頁），依上規定
      ，該部分視為被告損害賠償金額之一部，應自原告所請求
      之金額中扣除。
    7.綜上，被告應賠償原告310,168 元（417,768 －107,600
      ），扣除被告已經給付原告賠償金500,00元，原告尚得向
      被告請求260,168 元。
六、末按給付無確定期限者，債務人於債權人得請求給付時，經
    其催告而未為給付，自受催告時起，負遲延責任，其經債權
    人起訴而送達訴狀者，與催告有同一之效力；遲延之債務，
    以支付金錢為標的者，債權人得請求依法定利率計算之遲延
    利息；應付利息之債務，其利率未經約定，亦無法律可據者
    ，週年利率為百分之五，民法第229 條第2 項、第233 條第
    1 項前段、第203 條分別定有明文。本件原告請求被告賠償
    損害，並未定有給付之期限，則原告請求自起訴狀繕本送達
    被告之翌日即93年5 月6 日起至清償日止，按週年利率百分
    之五計算遲延利息，並未逾上開規定之範圍，亦無不合，應
    予准許。
七、從而，原告依據侵權行為之法律關係，請求被告給付260,16
    8 元，及自93年5 月6 日起至清償日止，按週年利率百分之
    五計算之利息部分，為有理由，應予准許。原告逾此金額之
    請求，則無理由，應予駁回。
八、本判決原告勝訴部分，原告雖陳明願供擔保，聲請宣告假執
    行，惟依民事訴訟法第389 條第1 項第5 款「所命給付之金
    額或價額未逾新臺幣五十萬元之判決，法院應依職權宣告假
    執行」之規定，仍應由本院就原告上開勝訴部分依職權宣告
    假執行。原告其餘假執行之聲請，因其訴遭駁回而失所附麗
    ，應併予駁回。
九、本件事證已臻明確，兩造其餘攻擊防禦方法及所提之證據，
    核與判決結果不生影響，不再予一一論述，併此敘明。
十、訴訟費用負擔之依據：民事訴訟法第79條。
中    華    民    國    95    年    6     月    7     日
                  民事第一庭    法  官  蔡碧蓉
以上正本係照原本作成。
如對本判決上訴，須於判決送達後20日內向本院提出上訴狀（須
附繕本），並應繳納上訴裁判費。
中    華    民    國    95    年    6     月    7     日
                                書記官  蔡嘉萍


司法院資訊處製作；財團法人民間司法改革基金會備份。
